臺灣臺東地方法院民事裁定
                                110年度消債職聲免字第9號
聲  請  人  陳子文
（即債務人）      
代  理  人  文志榮律師
相  對  人  玉山商業銀行股份有限公司

法定代理人  黃男州
代  理  人  朱逸君
相  對  人  凱基商業銀行股份有限公司

法定代理人  魏寶生
送達代收人  孫碧珠
相  對  人  台新國際商業銀行股份有限公司

法定代理人  尚瑞強
送達代收人  邱志仁
相  對  人  良京實業股份有限公司

法定代理人  平川秀一郎
送達代收人  李步雲
相  對  人  滙誠第二資產管理股份有限公司

法定代理人  莊仲沼
送達代收人  王博毅
相  對  人  交通部公路總局高雄區監理所臺東監理站

法定代理人  鍾秉均
送達代收人  覃桂芳
相  對  人  滙誠第一資產管理股份有限公司

法定代理人  莊仲沼
送達代收人  王博毅
相  對  人  中華電信股份有限公司台灣南區電信分公司

法定代理人  張義豐
上列當事人因消費者債務清理條例之終止清算程序後之職權裁定
免責事件，本院裁定如下：
    主      文
債務人陳子文應不免責。
    事實及理由
壹、按㈠消費者債務清理條例（下稱同條例）第01條之立法理由
    「明定本條例之立法目的，在於使陷於經濟上困境之消費者
    ，得分別情形依本條例所定重建型債務清理程序（更生）或
    清算型債務清理程序（清算）清理債務，藉以妥適調整其與
    債權人及其他利害關係人之權利義務關係，保障債權人之公
    平受償，並謀求消費者經濟生活之更生機會，從而健全社會
    經濟發展。」。㈡「法院為終止..清算程序之裁定確定後，
    除別有規定外，應以裁定免除債務人之債務。」（同條例第
    132條）。另同條例所規定之清算制度，實質上即為破產法
    上破產之特別程序（同條例第13條及其立法理由參照），其
    目的系使債權人獲得公平之受償、避免債務人遭受多數債權
    人個別對其強制執行而無法重建經濟，以使債務人經濟上得
    有復甦之機會，以保障其生存權，併防止社會經濟發生混亂
    。據此，清算制度固非在使債務人恣意消費所造成之債務、
    轉嫁予債權人負擔。㈢「債務人有下列各款情形之一者，法
    院應為不免責之裁定。但債務人證明經普通債權人全體同意
    者，不在此限：一、於七年內曾依破產法或本條例規定受免
    責。二、隱匿、毀損應屬清算財團之財產，或為其他不利於
    債權人之處分。三、捏造債務或承認不真實之債務。四、聲
    請清算前二年內，因消費奢侈商品或服務、賭博或其他投機
    行為，所支出之總額逾該期間可處分所得扣除自己及依法應
    受其扶養者所必要生活費用之半數，或所負債務之總額逾聲
    請清算時無擔保及無優先權債務之半數，而生開始清算之原
    因。五、於清算聲請前一年內，已有清算之原因，而隱瞞其
    事實，使他人與之為交易致生損害。六、明知已有清算原因
    之事實，非基於本人之義務，而以特別利於債權人中之一人
    或數人為目的，提供擔保或消滅債務。七、隱匿、毀棄、偽
    造或變造帳簿或其他會計文件之全部或一部，致其財產之狀
    況不真確。八、故意於財產及收入狀況說明書為不實之記載
    ，或有其他故意違反本條例所定義務之行為。」（同條例第
    134條）。
貳、聲請人（下稱債務人）由更生轉換為清算程序之經過：
  ㈠①債務人曾於108年08月08日依同條例第151條第1項之規定向
    本院聲請更生之調解，於108年09月26日調解不成立後，依
    同條例第153之1條第3項規定，當場向本院書記官聲請更生｛
    本院108年度消債更字第58號更生事件（下稱消債更事件）
    卷第79頁：調解筆錄｝。②經本院認為「二、…另聲請人陳明
    ：伊目前在臺灣通力電梯股份有限公司擔任維保工程師，每
    月收入約新臺幣（下同）35,000元，業有卷附第31頁：聘僱
    契約書、第85頁：聲請人之勞工保險被保險人投保資料表為
    證，應堪認定為真實。三、㈠…則聲請人每月生活所必需數額
    之支出，核以14,866元（計算方式：每人每月最低生活費12
    ,388元1.2倍）為適當。㈡…聲請人陳報伊每月應負擔扶養費
    4,000元乙情，尚屬適當。」（見該卷第90頁），以消債更
    事件於108年10月03日裁定：自同日開始更生程序（見該卷
    第88頁：裁定書）。
  ㈡①嗣經分案109年度司執消債更字第54號更生事件（下稱司執
    消債更事件）後，債務人，於108年12月12日提出更生方案
    ，表示：債務人每月最大之清償能力為4,500元（見該卷第1
    06頁：更生方案）。經本院於109年04月01日函債務人，在
    說明欄第二點記載「二、…台端每月收入35,000元，每月最
    低生活費12,388元以1.2倍計算為14,866元。另負擔扶養費4
    ,000元，應提出35,000元－14,866元－4,000元＝16,134元之八
    成即12,907元為每月清償金額為當。」（見該卷第116頁；
    函）後，債務人於109年04月05日仍陳報：同意每月清償4,5
    00元（同卷第118頁：陳報狀）。②經本院民事執行處司法事
    務官認為「…因債務人有公法債務，又不提階段方案履行，
    本處認行清算程序較為適當，且經債權人表示無意見或視為
    無意見在案」，而函｛本院109年度消債清字第14號清算事件
    （下稱消債清事件）卷第08頁：該函｝送民事庭處辦理。③經
    本院認為「…以聲請人以每月35,000元之收入，扣除自己每
    月必要生活14,866元及與負擔李月每月4,000元之扶養費用
    後，餘款應為16,134元（計算方式：每月收入35,000元－自
    己生活必要費用14,866元－扶養費4,000元）。至於同條例第
    64條之1第2款規定，聲請人在更生方案履行期間，需以可處
    分所得總額，扣除自己及依法應受其扶養者所必要生活費用
    後之餘額，逾五分之四已用於清償，始得視為債務人已盡力
    清償，即需以：上開餘款16,134元逾其中5分之4即12,907元
    （計算式：每月餘款16,134元5分之4，小數點以下四捨五
    入）用於清償，始足認定聲請人已盡力清償。惟依【聲請人
    每月願意清償之最高數額為4,500元】以觀，顯低於前開金
    額，故尚難認為聲請人已盡力清償。肆、綜上所述，本件①
    既無同條例第64條第1項前段所規定應裁定認可更生方案之
    情，②且查無同條例第12條規定之情形，③則司事官復已依同
    條例第61條第2項規定，使債權人、債務人有陳述意見之機
    會後，本院自得依同條例第1項規定裁定開始清算程序，並
    命司法事務官進行本件清算程序…。」（消債清卷第12頁至
    第13頁：該裁定書），即債務人所提更生方案，未經債權人
    會議之可決，而於109年11月12日裁定開始清算程序（消債
    清卷第11頁：該裁定書）。
  ㈢嗣經分案為109年司執消債清第13號清算事件（下稱司執消債
    清事件），認為債務人財產①存款500元（分配比例過低，不
    敷財團費用）、②汽車3輛（已停牌或註銷，堪認無殘值）、
    ③機車2輛（分別於85年、91年出廠，堪認無殘值），應不敷
    清償同條例第108條之財團費用、債務，爰依同條例129條之
    規定，依職權終止清算程序（該卷第204頁：該裁定書、本
    院卷第10頁：移請函）。
  ㈣據上，債務人之清算事件，即進入本件能否免責之判斷程序
    。　　
參、債務人陳稱：
一、債務人在司執消債更事件，於108年12月12日所提更生方案
    ，已明確表示：債務人每月最大之清償能力為4,500元（見
    該卷第106頁：更生方案），雖經鈞院於109年04月01日函債
    務人，認為每月以清償12,907元（即每月餘額16,134元之八
    成）為當（見該卷第116頁：法院函）後，債務人表示：每
    月清償仍為4,500元（見同卷第118頁：陳報狀）。
二、債務人除本件債權人外（108年度牌稅執字第9225號已執行
    完畢），尚有其他公法債務及民間債務。債務人每月薪資35
    ,000元，若以債務人已遭扣薪1/3，剩餘之金額再扣除每月
    ：房租6,000元、膳食費7,200元、分攤對母親之扶養費4,00
    0元（兄弟姊妹共四人），已所剩無幾，所以目前債務人每
    月清償方案仍為4,500元。
三、至於，債務人若有同條例第134條之不免責事由，應由債權
    人舉證，而希望能夠裁定免責。
肆、至於債權人均未到場，惟據玉山銀行、台新銀行、良京實業
    股份有限公司具狀表示略以：據鈞院108年度消債更字第58
    號裁定，理由欄貳、三（一）在認定：債務人月收入35,000
    元，扣除自己必要生活費用14,866元、對李月之月扶養費4,
    000元後，仍有可支配之餘額16,134元，惟債務人在聲請更
    生前2年之餘額應為387,216元（餘額16,134元×24個月），
    而債權人在清算程序全未受償，則債務人依同條例第133條
    不應免責。併請審酌債務人有無：同條例第134條應不免責
    之事由，且不同意債務人免責等語（第41頁至第52頁至第55
    頁：陳報狀）。
伍、按「法院裁定開始清算程序後，債務人有薪資、執行業務所
    得或其他固定收入，扣除自己及依法應受其扶養者所必要生
    活費用之數額後『仍有餘額』，而普通債權人之分配總額『低
    於』債務人聲請清算前二年間，可處分所得扣除自己及依法
    應受其扶養者所必要生活費用之數額者，法院應為不免責之
    裁定。」（同條例第133條本文）。經查：
一、債務人於109年11月12日裁定開始清算程序後，其每月收入
    扣除自己及依法應受其扶養者所必要生活費用之數額後「仍
    有餘額」：　　
  ㈠按內政部公布109年度臺灣省最低生活費每人每月為12,388元
    （內政部公告之該年度最低生活一覽表）。②「（第1項）債
    務人必要生活費用，以最近一年衛生福利部或直轄市政府所
    公告當地區每人每月最低生活費一點二倍定之。（第2項）
    受扶養者之必要生活費用，準用第一項規定計算基準數額，
    並依債務人依法應負擔扶養義務之比例認定之。」（同條例
    第64之2條第2項）。
　①而本院參酌上開規定及考量臺東地區交通、醫療、教育等經
    濟環境等情，為顧及維持債務人適當食衣住之人性尊嚴基本
    權利等情，則債務人每月必要生活費用之支出，以14,866元
    （計算方式：每人每月最低生活費12,388元1.2倍）為適
    當（自110年每月必要生活費調整為15,946元，即最低生活
    費用13,288元1.2倍）。
  ②按「左列親屬間，互負扶養義務：一、直系血親相互間。」
    （民法第1114條第1款）、②「受扶養權利者，以不能維持生
    活而無謀生能力者為限。（第2項）前項無謀生能力之限制
    ，於直系血親尊親屬，不適用之。」（同法第1117條第1項
    第2項）。經查：第三人李月（即聲請人之母、34年06月生
    、年齡逾76歲，限制閱覽卷第18頁：戶籍謄本)，於109年度
    無收入、名下無財產（同卷第19頁：稅務電子閘門財產所得
    調件明細表），為不能維持生活之人。則債務人陳報：與4
    名兄弟姊妹（限制閱覽卷第12頁、第22頁、第27頁、第31頁
    ：戶籍查詢資料）分擔後，債務人每月應負擔李月之扶養費
    為4,000元（每月扶養費15,946元/扶養義務人4人）乙節，
    尚屬合理。
　③據上，債務人與扶養李月，於109年度其每月之必要生活費用
    合計為18,866元（計算方式：債務人自己14,866元＋對李月
    之扶養費4,000元），該年度之必要生活費用合計則為226,3
    92元（計算方式：月費用18,866元×12個月）。
  ㈡次按「勞工非有下列情形之一，雇主不得強制其退休：一、
    年滿六十五歲者。」（勞動基準法第54條第1項第1款），而
    債務人目前年僅54歲（56年04月出生，見本案限制閱覽卷第
    03頁：戶籍查詢資料），距前揭所規定勞工法定強制65歲退
    休年齡之前，仍有約11年餘之勞動能力。若債務人以每月本
    薪35,000元計算，則債務人在109年11月12日裁定開始清算
    程序後，其薪資等收入，扣除自己及依法應受其扶養者所必
    要生活費用合計18,866元後，仍約有餘額16,134元（計算方
    式：每月收入35,000元－必要生活費用支出18,866元。年餘
    額約387,216元，計算方式：月餘額16,134元×12個月）{若
    以，債務人在勞工事業單位「臺灣通力電梯股份有限公司」
    ，於①108年06月03日投保月薪為36,300元。②109年04月01日
    調薪為42,000元。③110年03月1日薪調為40,100元（限制閱
    覽卷第16頁：債務人勞工保險之投保資料）計算，在扣除每
    月必要生活費用之支出後，每月均仍有較上開更多之餘額）
    }，則已符合同條例第133條本前段「法院裁定開始清算程序
    後，債務人有薪資、執行業務所得或其他固定收入，扣除自
    己及依法應受其扶養者所必要生活費用之數額後『仍有餘額』
    」規定。
二、普通債權人在清算程序全未受償，顯低於債務人聲請清算前
    二年間，可處分所得扣除自己及依法應受其扶養者所必要生
    活費用之數額者：
    「法院裁定開始更生程序後，債務人免責前，法院裁定開始
    清算程序，其已進行之更生程序，適於清算程序者，作為清
    算程序之一部；其更生聲請視為清算聲請。」（同條例第78
    條第1項）。經查：①依前揭說明，若以債務人每月本薪35,0
    00計算，則每月仍有16,134元之餘額（若以，110年03月01
    日起之投保薪資為40,100元計算，則每月則有21,234元之餘
    額），惟債務人在司執消債更事件迄今，卻堅持每月僅清償
    4,500元（消債更卷106頁、第118頁：更生方案、陳報狀。
    本院卷第40頁：理由狀），嗣因該清償方案未經債權人可決
    ，而裁定進入清算程序後。②嗣更因債務人之財產，不敷清
    償同條例第108條之財團費用、債務，使債權人在清算程序
    均未獲分配，司法事務官遂爰依同條例129條之規定，依職
    權終止清算程序（該卷第204頁：該裁定書、本院卷第10頁
    ：移請函），進入本件依職權免責與否之判斷。
三、據上，債務人㈠於109年11月12日裁定開始清算程序後，其每
    月收入扣除自己及依法應受其扶養者所必要生活費用之數額
    後「仍有餘額」（同條例第133條本文前段），㈡惟在該清算
    程序中，普通債權人「均未受償」，顯低於債務人聲請清算
    前二年間，可處分所得扣除自己及依法應受其扶養者所必要
    生活費用之數額（同條例第133條本文後段），故依同條例
    第133條之規定，債務人應為不免責之裁定。
陸、至於債權人等所陳述：債務人應不予免責等之意見，對裁定
    結果不生影響，爰不一一論列，併此敘明。
柒、另①「法院為不免責..之裁定確定後，債權人得以確定之債
    權表為執行名義，聲請對債務人為強制執行。法院裁定開始
    清算程序前，債權人已取得執行名義者，於確定之債權表範
    圍，亦同。但依第133條不免責之情形，『自裁定確定之翌日
    起二年內，不得為之』。」（同條例第140條但書）。②「債
    務人因第133條之情形，受不免責之裁定確定後，繼續清償
    達該條規定之數額，且各普通債權人受償額均達其應受分配
    額時，得聲請法院裁定免責。」（同條例第141條第1項）。
    ③「法院為不免責或撤銷免責之裁定確定後，債務人繼續清
    償債務，而各普通債權人受償額均達其債權額之百分之20以
    上者，法院得依債務人之聲請裁定免責。」（同條例第142
    條第1項），附此敘明。
捌、債務人在事後，若認符合聲請更生程序之要件時，則仍得依
    法聲請更生程序，附此敘明。　
中　　華　　民　　國　　110 　年　　12　　月　　28　　日
                民事第一庭  法  官  陳兆翔
以上正本係照原本作成。
如不服本裁定，應於送達後10日內，向本院提出抗告狀（須附繕
本）（抗告至本院合議庭），並應繳納抗告費新臺幣1,000元。
中　　華　　民　　國　　110 　年　　12　　月　　28　　日
                            書記官  李彥勲